【裁判字號】    98,簡上,127
【裁判日期】    980603
【裁判案由】    給付租金等
【裁判全文】
臺灣臺北地方法院民事判決             98年度簡上字第127號
上訴人即附
帶被上訴人  戊○○
訴訟代理人  丁○○
被上訴人即
附帶上訴人  甲○○
法定代理人  乙○○
訴訟代理人  陳麗玢律師
複代理人    丙○○
上列當事人間請求給付租金等事件，上訴人對於中華民國97年10
月21日臺灣臺北地方法院臺北簡易庭97年度北簡字第24814號第
一審判決提起上訴，被上訴人並為附帶上訴及訴之追加，本院於
民國98年5月20日言詞辯論終結，判決如下：
    主  文
上訴駁回。
附帶上訴駁回。
附帶被上訴人應給付附帶上訴人新台幣伍萬元，及自民國九十八
年一月二十一日起至清償日止，按年息百分之五計算之利息。
第二審訴訟費用關於上訴部分，由上訴人負擔；關於附帶上訴部
分，由附帶上訴人負擔。
附帶上訴人追加之訴訴訟費用，由附帶被上訴人負擔。
    事實及理由
壹、程序方面：
一、按「禁治產人，無行為能力」；「無行為能力人由法定代理
    人代為意思表示，並代受意思表示」民法第15條、第76條分
    別定有明文。查本件被上訴人即附帶上訴人甲○○（下稱被
    上訴人）業於民國96年8月7日經其妻即法定代理人乙○○向
    本院聲請宣告禁治產，經本院請臺北市立聯合醫院和平院區
    鑑定後，以被上訴人之精神狀態與常人相較，其意思能力欠
    缺已達於不能處理自己事務之程度，且無法獨立處理一般日
    常性事務，無法獨立判斷是非，而認達到精神耗弱致不能處
    理自己事務之程度為由，以本院96年度禁字第209號裁定宣
    告被上訴人為禁治產人。又依民法第1111條之規定，禁治產
    人第一順位監護人為其配偶，故被上訴人之監護人業依戶籍
    法第18條規定，登記由乙○○監護等情，業經被上訴人於原
    審提出本院民事裁定及被上訴人之戶籍謄本足佐（見原審卷
    第70、71頁）。則被上訴人既為禁治產人，依法即無行為能
    力，其由乙○○以法定代理人身分代為提起本件訴訟之行為
    ，依法即無不當，合先敘明。
二、次按附帶上訴本質上仍為上訴，乃對於原審判決聲明不服之
    方法，此觀之民事訴訟法第460條第2項規定：「附帶上訴，
    雖在被上訴人之上訴期間已滿，或曾捨棄上訴權或撤回上訴
    後，亦得為之。」即明，故附帶上訴仍須主張原判決於己不
    利且屬不當者，始得為之。但依同法第446條規定意旨，於
    第二審法院為訴之變更、追加或提起反訴，只需得他造之同
    意，或有同法第255條第2款至第6款之情形，即得適法行之
    。於本件情形，原審判決為被上訴人一部有利、一部不利之
    判決，上訴人即附帶被上訴人戊○○（下稱上訴人）對不利
    部分不服，提起本件上訴，被上訴人雖未上訴，仍得就其不
    利部分提起附帶上訴，惟本件被上訴人提起附帶上訴，除就
    經原審判決一部駁回之違約金部分聲明不服，請求上訴人再
    給付被上訴人違約金新台幣（下同）45,000元外，另依兩造
    間簽訂租賃契約（下稱系爭租約）第12條約定，請求上訴人
    給付其於第二審訴訟程序因委任律師支出之第二審律師費用
    5萬元，就後者之請求，並非原起訴內容，乃合併於原有之
    訴提起之新訴而屬訴之追加，且其所為此部分請求與其於原
    審主張上訴人應給付其第一審委任律師之費用部分，在社會
    生活上可認為有共通性或關連性，而就原請求之訴訟及證據
    資料於相當程度範圍內具有同一性或一體性，在審理時得加
    以利用，應屬民事訴訟法第255條第1項第2款所謂請求之基
    礎事實同一之情形，是被上訴人請求上訴人給付其於第二審
    訴訟程序因委任律師支出5萬元費用部分，乃以附帶上訴方
    式所為訴之追加，於法有據，應予准許，併此陳明。
貳、實體方面：
一、被上訴人起訴主張：上訴人前向被上訴人承租臺北市中山區
    ○○○路3段43號3樓之29號之房屋及其內附屬家具（下稱系
    爭房屋），租期自94年11月5日起至95年11月4日止一年，每
    月租金13,000元，後租期屆至，上訴人又續租1年，惟租金
    降為每月1萬元，並因第1年租約期間上訴人未按時支付房租
    ，積欠被上訴人91,000元，乃於第2年租約末另約定積欠之
    租金應於第2年租期中攤還，並於系爭租約附表中記載其攤
    還方式及金額。詎上訴人於第2年租期屆至時，僅陸續支付
    73,000元租金，其餘欠租則未給付，且拒不搬遷，被上訴人
    對上訴人提起刑事侵占房屋告訴後，上訴人始於97年2月12
    日搬離。惟上訴人仍積欠房租146,000元、大樓管理費8,580
    元、水費967元、電費2,218元、違約金15萬元及第一審律師
    費用5萬元未還，為此依租賃契約、不當得利之法律關係，
    請求上訴人給付上開欠款合計357,765元，及加計自起訴狀
    繕本送達翌日起算之法定遲延利息等語。
三、上訴人則抗辯以：被上訴人曾當面表示如果伊經濟上真有困
    難，租金、管理費、水電費都可以不用付，並同意讓伊住到
    找到房屋為止，故被上訴人並無提起訴訟之意思，係被上訴
    人之妻即法定代理人要告伊。伊確實積欠被上訴人第1、2年
    之租金138,000元，及自96年11月5日起至97年2月12日止，
    按租金計算之不當得利32,667元未還，但尚應扣除房屋押金
    及伊於96年間為維修熱水器瓦斯管支出之修繕費用1, 500
    元等費用。且打訴訟不一定要請律師，被上訴人應自付律師
    費用等語。
四、原審判決上訴人應給付被上訴人249,932元，及自起訴狀繕
    本送達上訴人翌日即97年6月24日起至清償日止，按年息5％
    計算之利息，並依職權宣告假執行及依上訴人之聲請命供擔
    保後免為假執行，而駁回被上訴人其餘之訴。上訴人就其敗
    訴部分聲明不服，提起上訴，其於本院上訴聲明為：(一)原判
    決不利於上訴人部分廢棄，(二)上開廢棄部分，被上訴人在第
    一審簡易之訴駁回。被上訴人於本院答辯聲明為：駁回上訴
    人之上訴。而被上訴人就其敗訴之違約金部分提起附帶上訴
    ，主張上訴人即附帶被上訴人應再給付伊違約金45,000元，
    並追加請求上訴人即附帶被上訴人給付其第二審委任律師費
    用5萬元及法定遲延利息，其附帶上訴聲明為：(一)原判決不
    利於被上訴人即附帶上訴人部分廢棄，(二)上開廢棄部分，上
    訴人即附帶被上訴人應再給付被上訴人即附帶上訴人95,000
    元，及自上訴人即附帶被上訴人知悉附帶上訴之翌日即98年
    1月21日起至清償日止，按年息5％計算之利息。上訴人即附
    帶被上訴人就此附帶上訴部分，於本院答辯聲明為：駁回被
    上訴人即附帶上訴人之附帶上訴。
五、本件兩造協議不爭執事實及爭執要旨如後（見本院卷第33頁
    ）：
  (一)兩造不爭執事項：
  1.上訴人於94年11月4日向被上訴人承租系爭房屋，約定租期
    自94年11月5日起至95年11月4日止，每月租金13,000元，押
    金26,000元。嗣租期屆至後，上訴人續租1年，租金降為每
    月1萬元，上訴人已於97年2月12日搬離系爭房屋。
  2.上訴人於第1年租約期間未按時支付房租，共積欠被上訴人
    租金91,000元，嗣兩造另約定積欠之租金應於第2年租期中
    攤還，上訴人至第2年租期屆至時，已陸續支付第1年租金
    73,000元。
  3.上訴人就95年11月5日起至96年11月4日止之第2年租金共
    計12萬元均未給付。
  4.上訴人積欠被上訴人第1、2年之租金共計138,000元及自96
    年11月5日起至97年2月12日止之不當得利32,667元。
  5.上訴人於96年度為維修熱水器瓦斯管支出1,500元修繕費用
    ，並於簽訂租約時給付被上訴人押租金26,000元，被上訴人
    同意將上開費用自上訴人積欠之租金中扣除。
  6.上訴人對被上訴人請求之水費967元、電費2,218元沒有意見
    。
  (二)爭執要旨：
  1.被上訴人得否依系爭房屋租約第6條及第12條之約定，請求
    上訴人給付違約金及第一、二審律師費？
  2.被上訴人得請求上訴人給付金額若干？
六、得心證之理由：
  (一)查依系爭租約第6條約定：「乙方（即上訴人）於租期屆滿
    時，除經甲方（即被上訴人）同意繼續出租外，應即日將租
    賃房屋誠心按照原狀遷空交還甲方，不得藉詞推諉或主張權
    利，如不即時遷讓交還房屋時，甲方每月得向乙方請求按照
    租金5倍之違約金至遷讓完了之日止，乙方及連帶保證人丙
    方，決無異議」等語，有兩造不爭執真正之租賃契約附原審
    卷可參（見原審卷第14頁）。兩造復不爭執系爭租約於96年
    11月4日屆滿，上訴人自96年11月5日起至97年2月12日搬離
    ，又占用3月8日，則被上訴人主張其依約得請求上訴人給付
    違約金，核屬有據。
  (二)惟按約定之違約金額過高者，法院得減至相當之數額，民法
    第252條定有明文。而約定之違約金是否過高，須依一般客
    觀事實、社會經濟狀況及當事人所受損害情形，以為酌定標
    準，並應就債務人若能如期履行債務時，債權人可得享受之
    一切利益為衡量之標準（最高法院49年台上字第807號、51
    年台上字第19號判例意旨可以參照）。本件兩造約定違約金
    計算方式固係按月依原約定租金5倍計算違約金至遷讓完了
    之日止，然以上訴人向被上訴人承租系爭房屋之第1年即欠
    租91,000元，被上訴人仍願意出租上訴人，顯見其對上訴人
    經濟狀況已有預見，且事實上，上訴人若於租期屆滿時依約
    將系爭房屋返還被上訴人，被上訴人可得享受之利益亦僅係
    將系爭房屋再次出租之租金收益而已，故本院審酌兩造締約
    情形、經濟狀況、被告遲延遷讓期間等情形，認被上訴人請
    求每月5倍之違約金尚屬過高，應酌減為1.5倍即每月15,000
    元，3月合計為45,000元，核屬相當。
  (三)次查，依系爭租約第12條約定：「乙方若有違約情事，致損
    害甲方之權益時願聽從甲方賠償損害，如甲方因涉訟所繳納
    之訴訟費、律師費用，均應由乙方負責賠償」等語，亦有系
    爭租約存原審卷可稽（見原審卷第15頁）。查被上訴人主張
    其因提起本件訴訟委任律師，計支出第一、二審律師費用各
    5萬元，業據被上訴人於原審及本院審理中提出上訴人不爭
    執真正之委任契約及收據等件為證（見原審卷第44、45頁、
    本院卷第28、29頁），是被上訴人依上開約定請求上訴人給
    付第一審律師費用5萬元，並追加請求上訴人給付第二審律
    師費用5萬元，合計10萬元，即屬有據。
  (四)再按當事人主張有利於己之事實者，就其事實有舉證之責任
    ，民事訴訟法第277條前段定有明文。而主張法律關係變更
    、消滅之當事人，應就該法律關係業已變更、消滅之要件事
    實，負舉證責任，故債務人如主張債權人曾向其表示免除其
    債務之意思而使兩造間債之關係消滅者，自應就此有利於己
    之事實，負舉證責任。上訴人雖抗辯稱被上訴人曾表示如伊
    經濟困難可不用付租金、管理費、水電費等情，但為被上訴
    人所否認，上訴人就此並未提出證明，且依被上訴人提出上
    訴人不爭執真正之手機簡訊內容以觀，被上訴人尚於96年6
    月間屢發簡訊要求上訴人給付租金（見本院卷第21至26頁）
    ，衡情難認被上訴人有何免除上訴人上開應給付款項之情，
    上訴人此部分主張自不足取。
  (五)又依兩造簽訂系爭租約第19條約定，系爭房屋之管理費應由
    上訴人負責繳納，惟上訴人並未繳納95年10月1日起至97 年
    2月16日止之管理費合計8,580元，而由被上訴人代繳乙節，
    亦有被上訴人提出系爭租約、管理費繳費收據存卷可按（見
    原審卷第16頁、第20頁），且為上訴人於原審所不爭執（見
    原審卷第49頁），則被上訴人請求上訴人返還代繳之管理費
    8,580元，亦有依據。
  (六)則以本件兩造不爭執上訴人積欠被上訴人第1年、第2年之租
    金共計138,000元，及自96年11月5日起至97年2月12日止之
    不當得利32,667元，上訴人復不爭執伊應償還被上訴人代墊
    之水費967元、電費2,218元，加計上訴人應給付被上訴人代
    墊之管理費8,580元、違約金45,000元及律師費100,000元，
    合計上訴人共應給付被上訴人金額合計327,432元，扣除被
    上訴人不爭執應予扣除之押租金26,000元、修繕熱水器瓦斯
    管1,500元後，上訴人尚應支付被上訴人299,932元。
七、綜上所述，被上訴人本於租賃契約及不當得利之法律關係，
    請求上訴人給付租金、違約金、第一審律師費合計249,932
    元，及自起訴狀繕本送達上訴人翌日即97年6月24日起至清
    償日止，按年息5％計算之利息，為有理由，應予准許。是
    則原審判命上訴人如數給付，並依職權宣告假執行，及依上
    訴人之聲請為免為假執行之宣告，於法並無不合。上訴及附
    帶上訴意旨指摘原判決不當，求予廢棄改判，均無理由，應
    予駁回其上訴及附帶上訴。又被上訴人即附帶上訴人以附帶
    上訴方式追加請求上訴人即附帶被上訴人給付第二審律師費
    用5萬元部分，核屬有據，已如上述，故被上訴人即附帶上
    訴人請求上訴人即附帶被上訴人給付5萬元，及自98年1月21
    日起至清償日止，按年息5％計算之利息，亦有理由，應予
    准許。
八、本件事證已臻明確，兩造其餘主張陳述及所提之證據，經本
    院審酌後，認均不足以影響本判決之結果，均毋庸再予論述
    ，附此敘明。
九、據上論結，本件上訴為無理由，被上訴人之附帶上訴無理由
    、但追加之訴有理由，依民事訴訟法第436條之1第3項、第
    449 條第1項、第450條、第78條、第79條，判決如主文。
中    華    民    國    98    年    6     月    3     日
                 民事第三庭    審判長法  官  丁蓓蓓
                                     法  官  魏式瑜
                                     法  官  管靜怡
以上正本係照原本作成
本判決不得上訴
中    華    民    國    98    年    6     月    3     日
                                     書記官  張婕妤


司法院資訊處製作；財團法人民間司法改革基金會備份。
